臺灣高等法院民事判決　　　　　　　　99年度上易字第1023號
上　訴　人　簡文傑
訴訟代理人　簡文玉律師
視同上訴人　簡彩雲即簡阿地之.
　　　　　　簡震濃即簡阿地之.
　　　　　　簡震東即簡阿地之.
　　　　　　簡震南即簡阿地之.
　　　　　　簡震科即簡阿地之.
　　　　　　簡玉玲即簡阿地之.
　　　　　　簡玉燕即簡阿地之.
共　　　同
訴訟代理人　藍松喬律師
視同上訴人　簡錦鍾
訴訟代理人　簡瑞朝
視同上訴人　簡清標
　　　　　　簡建庭
上二人共同
訴訟代理人　簡建璋
視同上訴人　簡淑卿
訴訟代理人　簡文德
視同上訴人　簡連春
　　　　　　簡清財
　　　　　　簡宗柱
　　　　　　許秀芬
　　　　　　洪朗尉
被　上訴人　簡建興
上列當事人間分割共有物事件，上訴人對於中華民國99年7月30
日臺灣桃園地方法院97年度訴字第739號第一審判決提起上訴，
經本院於100年4月19日言詞辯論終結，判決如下：
    主  文
原判決廢棄。
兩造共有坐落桃園縣大溪鎮○○段第一二○三地號土地，面積四
九一二平方公尺，其分割方法為如附圖Ｂ方案中綠色部分即編號
A、B、C 、D 、E 、J 部分合計面積二四七九平方公尺之土地歸
被上訴人與上訴人簡連春、簡清財、簡清標、簡宗柱、許秀芬、
簡建庭、洪朗尉、簡淑卿所有，並按如附表二所示所有權應有部
分之比例保持共有；黃色部分即編號F、G1、K部分合計面積一二
九九平方公尺之土地歸上訴人簡彩雲、簡震濃、簡震東、簡震南
、簡震科、簡玉玲、簡玉燕所有，並按其每人所有權應有部分各
七分之一之比例保持共有；紫色部分即編號H部分面積一一五平
方公尺之土地歸上訴人簡文傑所有；藍色部分即編號I部分面積
五五○平方公尺之土地歸上訴人簡錦鍾所有；紅色部分即編號G
、N、M部分面積合計四六九平方公尺之土地作為道路使用，並由
兩造依如附表一所示所有權應有部分之比例保持共有。
訴訟費用由兩造依附表一所示所有權應有部分之比例負擔。
    事實及理由
甲、程序方面：
    本件視同上訴人簡宗柱、許秀芬、洪朗尉經合法通知未到場
    ，核無民事訴訟法第386條所列各款情形，被上訴人聲請一
    造辯論而為判決，核無不合，應予准許。
乙、實體方面：
一、被上訴人起訴主張，坐落桃園縣大溪鎮○○段1203地號土地
    （下稱系爭土地）為兩造所共有，應有部分如附表一所示。
    系爭土地並無因物之使用目的不能分割之情事，亦無契約訂
    有不分割之期限，因兩造間就分割方法無法達成分割協議，
    被上訴人自得依民法第823條第1項規定，請求判決分割系爭
    土地如附圖即桃園縣大溪地政事務所複丈日期為民國（下同
    ）99年12月17日之土地複丈成果圖所示A方案中綠色部分即
    編號A、B、C、D、E、J部分合計面積2,479平方公尺之土地
    由被上訴人與視同上訴人簡連春、簡清財、簡清標、簡宗柱
    、許秀芬、簡建庭、洪朗尉、簡淑卿取得，並按其應有部分
    比例保持共有；黃色部分即編號F、G1、K部分合計面積1,29
    9平方公尺之土地由視同上訴人簡彩雲、簡震濃、簡震東、
    簡震南、簡震科、簡玉玲、簡玉燕所取得，並按其應有部分
    比例保持共有；紫色部分即編號H部分面積115平方公尺之土
    地由上訴人簡文傑取得全部；藍色部分即編號I部分面積550
    平方公尺之土地由視同上訴人簡錦鍾取得全部；紅色部分即
    編號G、N、M部分面積合計469平方公尺之土地作為道路使用
    ，並由兩造依原應有部分比例保持共有。上開分割方案已兼
    顧各共有人就系爭土地實際分管情形，並得簡化本件分割方
    法等情。原審判命系爭土地分割方法為如附圖A方案中綠色
    部分即編號A、B、C、D、E、J部分合計面積2,479平方公尺
    之土地歸被上訴人與簡連春、簡清財、簡清標、簡宗柱、許
    秀芬、簡建庭、洪朗尉、簡淑卿所有，並按如附表二所示所
    有權應有部分之比例保持共有；黃色部分即編號F、G1、K部
    分合計面積1,299平方公尺之土地歸簡彩雲、簡震濃、簡震
    東、簡震南、簡震科、簡玉玲、簡玉燕所有，並按其每人所
    有權應有部分各7分之1之比例保持共有；紫色部分即編號H
    部分面積115平方公尺之土地歸簡文傑所有；藍色部分即編
    號I部分面積550平方公尺之土地歸簡錦鍾所有；紅色部分即
    編號G、N、M部分面積合計469平方公尺之土地作為道路使用
    ，並由兩造依如附表一所示所有權應有部分之比例保持共有
    。簡文傑聲明不服，提起上訴，被上訴人對其上訴則聲明：
    (一)上訴駁回；(二)訴訟費用由上訴人負擔。
二、簡文傑則以：系爭土地前經各共有人訂有分管契約，並分據
    各方使用收益且均於其上興建建物50餘年，如欲分割自應以
    系爭土地之分管狀態為分割，避免損及分管契約及拆除現有
    建物所造成之經濟損失。而簡文傑就系爭土地之應有部分係
    向被上訴人之父即訴外人簡文雄所購買，並依之前各共有人
    間之分管協議占有使用被上訴人於97年11月18日所提出分割
    方案所示橘色B部分之土地，其上建物雖仍為簡文雄所有，
    但分割方案亦應考量其存在，即由簡文傑分得該部分土地，
    以免重大經濟損失。另訴外人簡阿地生前所分管部分之土地
    暨其上建物，前經有處分權之訴外人簡塗來，即訴外人簡阿
    地之胞兄出售予訴外人簡連發，然未辦理所有權移轉登記，
    僅將該部分房地交付簡連發占有使用，而簡連發於取得前開
    房地後即將原有土造房屋拆除，並於原範圍內興建磚造房屋
    、車庫占有使用迄今，嗣簡阿地向原法院訴請命簡連發、簡
    文欽、簡文彬拆屋還地，經該院90年度訴字第138號及本院9
    1年度上字第891號判決簡阿地敗訴確定，亦即簡連發基於買
    賣關係而占有簡阿地分管部分之土地且於其上興建建物，應
    有正當權源，則為免侵害簡連發之權利過鉅，本件分割方案
    亦應將簡連發之占有使用狀況納入且標示清楚。惟如附圖所
    示A方案並未依照原先共有人分管位置為分割，並將簡文傑
    分得部分劃分至邊陲地帶，又罔顧系爭土地已有對外聯絡之
    既成道路之情，另行測繪道路用地延伸至系爭土地邊緣位置
    即簡阿地繼承人所分得部分，而該邊緣位置因未有適當對外
    聯絡道路，致造成分割後取得該部分土地之人無法向該地籍
    線外土地所有權人主張袋地通行權之可能，甚至須將A方案
    所標示之G部分屬簡連發所有之建物拆除，顯不適當等語，
    資為抗辯，並為上訴聲明：(一)原判決廢棄；(二)廢棄部分，改
    依附圖B方案分割；(三)第一、二審訴訟費用由被上訴人負擔
    。
三、簡彩雲、簡震濃、簡震東、簡震南、簡震科、簡玉玲、簡玉
    燕、簡錦鍾、簡清標、簡建庭、簡淑卿、簡連春、簡清財則
    不認同簡文傑關於附圖B方案之分割方式，且均聲明同意原
    審分割方式。
四、簡宗柱、許秀芬、洪朗尉未於準備程序或言詞辯論期日到場
    ，亦未提出書狀為任何聲明或陳述。
五、兩造不爭之事實：
    (一)系爭土地係兩造所共有，兩造之所有權應有部分之比例均
      如附表一所示；另系爭土地並無因物之使用目的不能分割
      之情事，且兩造就系爭土地並未訂立不分割之契約。
    (二)原法院於97年7月17日會同兩造及桃園縣大溪地政事務所
      履勘系爭土地結果，系爭土地上現設有如附圖所示編號A
      、B、C、D、E、F、G等7筆地上物，分別為簡連春（編號A
      地上物）、被上訴人（編號B地上物）、簡宗柱與簡淑卿
      （編號C地上物）、簡清標（編號D地上物）、簡清財（編
      號E地上物）、簡連發（編號F、G地上物）等人所有並占
      有使用。
    (三)簡阿地前以簡連發、簡文欽、簡文彬為被告，向原法院民
      事庭起訴請求簡連發、簡文欽、簡文彬應將系爭土地上如
      桃園縣大溪地政事務所90年10月18日複丈成果圖所示B部
      分面積278平方公尺之地上建物及C部分面積32平方公尺之
      車庫拆除，並將土地交還簡阿地及其他共有人；嗣經原法
      院民事庭以簡連發與簡阿地之兄即訴外人簡塗來於50年間
      ，就上開土地與地上物訂有買賣契約，且當時簡塗來就上
      開土地與地上物有處分權限，故簡連發、簡文欽、簡文彬
      係有權占有上開土地為由，判決簡阿地敗訴確定。
六、經查，被上訴人主張系爭土地為兩造分別共有，所有權應有
    部分各如附表一所示，且兩造間並無不分割之協議，系爭土
    地亦無因物之使用目的不能分割之情形，被上訴人復無法與
    上訴人達成分割協議等事實，除為兩造所不爭執外，並有地
    籍圖謄本1紙、土地登記第二類謄本3紙附卷可稽（見原法院
    卷第8頁至第11頁、第73頁至第75頁），復經本院依職權履
    勘現場查核無誤，堪信為真實。
七、按各共有人，除法令另有規定外，得隨時請求分割物，但因
    物之使用目的不能分割或契約訂有不分割之期限者，不在此
    限；共有物之分割，依共有人協議之方法行之。分割之方法
    不能協議決定，或於協議決定後因消滅時效完成經共有人拒
    絕履行者，法院得因任何共有人之請求，命為下列之分配：
    (1)以原物分配於各共有人，民法第823條第1項、第824條第
    1項第1款前段定有明文。本件兩造共有之系爭土地，既無因
    物之使用目的不能分割之情形，復無不為分割之約定，且兩
    造前未能協議決定分割方法之情事，揆諸上揭法律規定，被
    上訴人請求裁判分割，即屬有據。
八、本院廢棄原審判決所為之分割方法而為如主文所示之判決其
    理由如下：
    (一)查本件系爭土地係坐落在桃園縣大溪鎮仁和里埔頂14鄰內
      ，對外聯絡道路可經由北二高大溪交流道大溪方向北上匝
      道旁，約坐落埔頂段第1200地號、第1200之1地號土地上
      之小路進入系爭土地；另自系爭土地另端與相鄰之同段第
      1205之3地號、第1205之18地號土地上亦有舖設柏油之產
      業道路可達系爭土地。而系爭土地上有磚瓦屋、土厝屋、
      鐵皮屋多筆，與附近建物均多作住家使用，並有田地、菜
      園及荒地等情，業經原法院及本院依職權履勘現場及囑託
      桃園縣大溪地政事務所測量人員加以測量無誤，有原法院
      之勘驗筆錄3份、現場簡圖1份、現場照片4張、照片影本
      17張及99年3月25日大溪地政事務所測量成果圖附卷可按
      （見原審卷一第98頁、第166、167頁及卷二第104頁、第
      209頁至第212頁、第225頁、第226頁、第246頁至第254頁
      ）及本院勘驗筆錄乙份、現場照片6幀（見80-85頁）並有
      桃園縣大溪地政事務所100年1月14日土地複丈成果圖附卷
      可稽（見第106頁）。是綜合上情，系爭土地各部分之價
      值尚無何重大差異，雖上訴人及部分共有人亦同意變價分
      割，本院認本件就原物分割並無困難，且對共有人最為有
      利，故以原物為分割。
    (二)原判決所為之分割方法，採如附圖所示之Ａ方案，將上訴
      人分配在系爭土地之右上角，該地是高低落差很大之竹林
      ，地形狹長、面寬僅四米多，業據本院勘驗現場，有前述
      照片附卷可稽，此4米面寬與一般房屋之6米面寬有相當差
      距，不適合建築房屋；且其蓋成房屋後，有民間習俗上所
      避諱之路沖現象，分配與上訴人似有不公平現象。
    (三)將Ａ方案中之Ｈ移置於Ｂ方案中之Ｈ位置，使分配與簡連
      春等8人之綠色部分，面積更為完整，不至於因右上角有
      Ｈ之存在，而變成缺角現象，對簡連春等8人並無不利之
      情形。
    (四)如附圖Ｂ方案「Ｈ」部分現為上訴人之父即訴外人簡連發
      占有使用（見原判決附圖Ｂ方案─黃色部分），將Ｈ之部
      分土地分歸上訴人即簡連發之子所有後能增加土地之使用
      效益，對其他共有人並不造成損害。雖視同上訴人簡建庭
      代理人簡建璋稱該處有他的廚房，分割將被拆除云云，然
      該處為鐵皮屋，簡建興等人均有拆除地上物開發土地之計
      劃，拆除房屋不構成重大損害。
    (五)綠色部分簡連春等8人及黃色部分簡震濃等7人均願意分割
      後維持共有。
    (六)又系爭土地上現有之柏油道路並未連接至如附圖所示A方
      案中編號N之左後段及編號G、M之部分，是B方案中系爭土
      地之較靠左邊部分之土地，如能通行道路至前述編號I旁
      之對外通路，自無另外再主張袋地通行權之必要，故將B
      方案中編號N、G、M部分之土地劃為4米道路，應認為係系
      爭土地對外通行所必要，而有實益。
九、綜上所述，依上訴人所主張之前述分割方案，衡情B方案已
    可認為屬損害最小之方式，復能兼顧兩造之利益而無何重大
    不適當之處。本院斟酌上開各共有人即兩造之利害關係，使
    用情形，共有物之性質及價值、經濟效用、公平經濟原則等
    情事，認依上訴人主張之上開分割方案為適當可採。上訴人
    上訴論旨，指摘原判決分割方法不當，應予廢棄改判，為有
    理由，爰將原判決廢棄，改判如主文第二項所示。
十、本件事證已臻明確，兩造其餘之攻防方法，經審酌後，認與
    判決結果無影響，無庸逐一論述，併此敘明。
十一、據上論結，本件上訴為有理由，依民事訴訟法第450條、
      第78條、第80條之1、第463條、第385條第1項前段，判決
      如主文。
中    華    民    國   100    年    5     月    3     日
                  民事第十五庭
                      審判長法  官  林恩山
                            法  官  黃國忠
                            法  官  郭松濤
正本係照原本作成。
不得上訴。
中    華    民    國   100    年    5     月    3     日
                            書記官  方素珍
附表一：系爭土地各共有人於本件分割前所有權應有部分之比例
┌──┬────────┬────────┬─────────────┐
│編號│    共有人      │    應有部分    │           備註           │
├──┼────────┼────────┼─────────────┤
│1.  │簡建興          │423000分之10000 │                          │
├──┼────────┼────────┤地號：桃園縣大溪鎮○○段  │
│2.  │簡連春          │5076分之663     │      第1203地號          │
├──┼────────┼────────┤面積：4,912 平方公尺      │
│3.  │簡阿地之繼承人：│5076分之1485    │地目：建                  │
│    │簡震濃、簡彩雲、│                │使用分區：特定農業區      │
│    │簡震東、簡震南、│                │使用地類別：甲種建築用地  │
│    │簡震科、簡玉玲、│                │公告土地現值：8,300 元/ ㎡│
│    │簡玉燕          │                │                          │
├──┼────────┼────────┤                          │
│4.  │簡錦鍾          │5076分之628     │                          │
├──┼────────┼────────┤                          │
│5.  │簡清財          │6000分之808     │                          │
├──┼────────┼────────┤                          │
│6.  │簡清標          │5076分之628     │                          │
├──┼────────┼────────┤                          │
│7.  │簡宗柱          │5076分之124     │                          │
├──┼────────┼────────┤                          │
│8.  │許秀芬          │5076分之124     │                          │
├──┼────────┼────────┤                          │
│9.  │簡建庭          │6000分之90      │                          │
├──┼────────┼────────┤                          │
│10. │洪朗尉          │5076分之165     │                          │
├──┼────────┼────────┤                          │
│11. │簡淑卿          │5076分之248     │                          │
├──┼────────┼────────┤                          │
│12. │簡文傑          │423000分之10941 │                          │
└──┴────────┴────────┴─────────────┘
附表二：
分得如附圖所示B方案中編號A、B、C、D、E、J面積合計2,479平
方公尺土地之各共有人維持共有之所有權應有部分比例。
┌──┬────────┬────────┬─────────────┐
│編號│    共有人      │    應有部分    │           備註           │
├──┼────────┼────────┼─────────────┤
│1.  │簡建興          │423/10000       │                          │
├──┼────────┼────────┤                          │
│2.  │簡連春          │2341/10000      │                          │
├──┼────────┼────────┤                          │
│3.  │簡清財          │2414/10000      │                          │
├──┼────────┼────────┤                          │
│4.  │簡清標          │2218/10000      │                          │
├──┼────────┼────────┤                          │
│5.  │簡宗柱          │438/10000       │                          │
├──┼────────┼────────┤                          │
│6.  │許秀芬          │438/10000       │                          │
├──┼────────┼────────┤                          │
│7.  │簡建庭          │269/10000       │                          │
├──┼────────┼────────┤                          │
│8.  │洪朗尉          │583/10000       │                          │
├──┼────────┼────────┤                          │
│9.  │簡淑卿          │876/10000       │                          │
└──┴────────┴────────┴─────────────┘